ACORDAO-COMPLETO-2526414

ACÓRDÃO 332/2022 ATA 6/2022 - PLENÁRIO

Vistos, relatados e discutidos estes autos de embargos de declaração opostos pelo Consórcio Enpavi/DP Barros, contra o Acórdão 2830/2021-TCU-Plenário, 
ACORDAM os Ministros do Tribunal de Contas da União, reunidos em sessão do Plenário, diante das razões expostas pelo relator, em:
9.1. conhecer dos embargos, para, no mérito, rejeitá-los;
9.2. dar ciência deste acórdão, do relatório e do voto que o acompanham ao embargante e à Prefeitura Municipal de Guarulhos/SP.

Embargos de declaração contra acórdão que apreciou relatório de auditoria realizada nas obras do Corredor Pimentas, no município de Guarulhos/SP.

Caixa Econômica Federal; Ministério do Desenvolvimento Regional; Prefeitura Municipal de Guarulhos - SP.

3. Interessados/Responsáveis/Recorrentes:
3.1. Interessados: Caixa Econômica Federal (00.360.305/0001-04); Congresso Nacional (vinculador); Consórcio Enpavi/DP Barros (21.985.871/0001-81); Prefeitura Municipal de Guarulhos - SP (46.319.000/0001-50).
3.2. Responsáveis: Arnaldo Peres Junior (XXX.209.258-XX); Atilio Andre Pereira (XXX.164.688-XX); Construções Engenharia e Pavimentação Enpavi Ltda. (60.862.331/0001-62); Cristiane Ayres Contri (XXX.204.778-XX); Dp Barros - Pavimentação e Construção Ltda. (04.780.776/0001-22); Elydio Romano Paceau (XXX.374.278-XX); Giuliano Vincenzo Locanto (XXX.241.488-XX); Henrique Bekis Junior (XXX.487.378-XX); Jose Roberto Garcon (XXX.105.478-XX); Marco Antonio de Toledo (XXX.889.998-XX); Nancy Nunes de Oliveira (XXX.831.658-XX).
3.3. Recorrente: Consórcio Enpavi/DP Barros (21.985.871/0001-81).

13.1. Ministros presentes: Bruno Dantas (na Presidência), Walton Alencar Rodrigues (Relator), Benjamin Zymler, Augusto Nardes, Aroldo Cedraz, Vital do Rêgo, Jorge Oliveira e Antonio Anastasia.
13.2. Ministros-Substitutos presentes: Augusto Sherman Cavalcanti, Marcos Bemquerer Costa e Weder de Oliveira.

ACORDAO-COMPLETO-2579031

Acórdão 659/2023 - Plenário

WALTON ALENCAR RODRIGUES

Ministro Walton Alencar Rodrigues.

Trata-se de embargos de declaração opostos pelo Consórcio Enpavi/DP Barros, contra o Acórdão 2830/2021-TCU-Plenário, por meio do qual foi apreciado relatório de auditoria realizada pela Secretaria de Fiscalização de Infraestrutura Urbana (SeinfraUrbana) nas obras do Corredor Pimentas, no município de Guarulhos/SP.
No referido acórdão foi ordenada a conversão dos presentes autos em tomada de contas especial, determinada a citação dos responsáveis, e a expedição de ciência à Prefeitura Municipal de Guarulhos/SP, nos seguintes termos: 
1.9. determinar a citação das pessoas físicas e jurídica abaixo identificadas, para que, no prazo de quinze dias, apresentem alegações de defesa e/ou recolham, observada as solidariedades a seguir indicadas, aos cofres do Tesouro Nacional a quantia de R$ 9.861.025,05 (data-base setembro/2014) , atualizada monetariamente até a data do efetivo recolhimento, abatendo-se na oportunidade quantia eventualmente já ressarcida, na forma da legislação em vigor:
1.9.1. Nancy Nunes de Oliveira, Fiscal do Contrato 006101/2015-DCC Enpavi e DP Barros, em solidariedade com o Consórcio Enpavi/DP Barros, por ter aprovado a 44ª medição com indícios de superfaturamento por medição de serviços não executados, no valor de R$ 97.503,77, em desacordo com o Acórdão 1977/2013-TCU-Plenário;
1.9.2) Cristiane Ayres Contri, Diretora do Departamento de Planejamento e Projetos, em solidariedade com o Consórcio Enpavi/DP Barros, por ter elaborado termo de referência com serviços com valores acima dos referenciais, bem como aprovado seus respectivos pagamentos, com indícios de superfaturamento que perfazem R$ 9.763.521,28, com infração aos arts. 3º e 4º do Decreto 7.983/2013;
1.9.3. Consórcio Enpavi/DP Barros, observadas as responsáveis solidárias indicadas nos subitens 1.9.1 e 1.9.2, por ter se beneficiado indevidamente de contratação com valores acima aos usuais de mercado e por serviços medidos, mas não executados, no valor total de R$ 9.861.025,05, atos que afrontam os arts. 3º e 4º do Decreto 7.983/2013 e a Acórdão 1977/2013-TCU-Plenário;
1.10. dar ciência à Prefeitura Municipal de Guarulhos/SP, com fundamento no art. 9º, inciso I, da Resolução-TCU 315, de 2020, da:
1.10.1. necessária repactuação do contrato para ajuste dos preços unitários identificados com sobrepreço no orçamento contratual das obras do Corredor Pimentas - Trevo Bonsucesso e Corredor JK (etapas 1 e 2) , Contrato 006101/2015-DCC, decorrente de preços excessivos em relação aos de mercado, no valor de R$ 868.440,53, o que afronta os arts. 3º e 4º do Decreto 7.983/2013;
1.10.2 possibilidade de direcionamento ou restrição à competitividade, em razão da adoção de cláusulas que restringem a habilitação e o julgamento de um certame, o que afronta a Súmula TCU 263/2011 e arts. 3° e 30, §8°, da Lei 8.666/1993;
1.10.3. existência de falhas na composição de preços da planilha orçamentária base da licitação, em afronta ao art. 8° do Decreto 7.983/2013 e ao inciso II do art. 2° da Lei 8.666/1993;
1.11. dar ciência deste acórdão e dos pareceres que o fundamentam ao Ministério do Desenvolvimento Regional, ao Município de Guarulhos/SP, à Caixa Econômica Federal, ao Consórcio Enpavi/DP Barros e ao Conselho Nacional de Justiça - CNJ.
O representante do Consórcio Enpavi/DP Barros aponta suposta contradição no acórdão embargado, na medida em que, em seu entendimento, foram adotados procedimentos distintos para as mesmas ocorrências.
Tal contradição estaria configurada nos itens 1.9 e 1.10.1 do acórdão embargado, acima transcritos. 
Segundo a embargante, o acórdão questionado provocará "procedimentos distintos no âmbito deste processo, de modo que haverá repactuação dos valores contratuais e, ao mesmo tempo, instauração de Tomada de Contas especial para discussão dos mesmos apontamentos."
Segue afirmado que:
 (...) caso se mantenha a decisão ora embargada, com o devido respeito, o Consórcio não terá alternativa a não ser a interposição de Pedido de Reexame contra a repactuação, porquanto tem convicção da improcedência do suposto sobrepreço, de modo que o mesmo assunto acabará sendo tratado por Ministros e Unidades Técnicas distintas, já que o superfaturamento, como asseverado, será objeto de Tomada de Contas Especial específica. 
Por fim, requer o acolhimento dos embargos, com efeitos infringentes, para que, no mérito, "seja sanada a contradição apontada no sentido de determinar que toda a matéria seja objeto de Tomada de Contas Especial."

Alexandre Aroeira Salles (71.947/OAB-MG); Patrícia Guercio Teixeira Delage (90.459/OAB-MG); Fabiano Sposito Moreira (195195/OAB-SP); Edson Rubens Polillo (53629/OAB-SP); Matheus Teixeira Moreira (232525/OAB-RJ); Gustavo Henrique Justino de Oliveira (281607/OAB-SP); e outros.

Não atuou.

RELATÓRIO DE AUDITORIA. TRANSFORMAÇÃO EM TCE. CITAÇÃO. CIÊNCIA. EMBARGOS DE DECLARAÇÃO. INEXISTÊNCIA DA CONTRADIÇÃO APONTADA. REJEIÇÃO.

RELATÓRIO DE AUDITORIA (RA)

Secretaria de Fiscalização de Infraestrutura Urbana (SeinfraUrb).

Conheço dos embargos de declaração opostos pela empresa ENPAVI/DP BARROS contra o Acórdão 2830/2021-TCU-Plenário, por atender os requisitos atinentes à espécie.
Registro, desde logo, que não procede a alegação de que há contradição entre os subitens 1.9 e 1.10.1 do acórdão embargado.
Tal como mencionado pela Secretaria de Fiscalização de Infraestrutura Urbana (SeinfraUrbana) , os subitens 1.9 e 1.10.1, além de objetivos claramente diferentes, estão relacionados a ocorrências tratadas de forma distinta pela equipe de auditoria deste Tribunal, que, somadas, importam em R$ 10.729.465,58, conforme quadro a seguir, extraído da instrução que expressamente incorporei às minhas razões de decidir.
Quadro 5 - Serviços com Sobrepreço e Superfaturamento
	Serviços
	Sobrepreço
	Superfaturamento

	Análise do Orçamento (item III.1.2) 

	Coluna de brita diâmetro 0,80m
 (Trevo - execução 100%) 
	-----
	R$ 5.851.604,20 (W) 

	Estaca escavada mecanicamente com fluido estabilizante em solo, diam. 1,40 m.p/500 TF 
 (Trevo - execução 100%) 
	-----
	R$ 2.474.469,76 (X) 

	Base de brita graduada tratada com cimento - BGTC 
 (Trevo representa 61,65% - execução 83,78%, saldo R$ 333.587,60 com BDI 26,14%. Corredor JK representa 38,35% - execução 0%, valor R$ 1.279.847,95 com BDI 26,14%) 
	R$ 117.028,23 (A) 
 (Corredor JK - 6.648,48 m3 do total de 17.334,57 m3 do contrato - valor apurado total R$ 305.127,50) 
+
R$ 30.502,98 (B) 
 (Trevo - 1.732,90 m3 do total de 17.334,57 m3 do contrato - valor apurado total R$ 305.127,50) 
= R$ 147.531,21 (C = A+B) 
	R$ 157.596,29 (Y) 
 (Trevo - 8.953,19 m3 do total de 17.334,57 m3 do contrato - valor apurado total R$ 305.127,50) 

	Embasamento de material granular - rachão
 (Trevo representa 70% - execução 83,78%, saldo R$ 622.070,02 com BDI 26,14%. Corredor JK representa 30% - execução 0%, valor R$ 3.046.410,02 com BDI 26,14%) 
	R$ 598.663,58 (D) 
 (Corredor JK - 27.900,90 m3 do total de 93.246,05 m3 do contrato - valor apurado total R$ 2.000.760,35) 
+
R$ 122.245,74 (E) 
 (Trevo - 5.697,30 m3 do total de 93.246,05 m3 do contrato- valor apurado total R$ 2.000.760,35) 
= R$ 720.909,32 (F = D+E) 
	R$ 1.279.851,03 (Z) 
 (Trevo - 59.647,85 m3 do total de 93.246,05 m3 do contrato - valor apurado total R$ 2.000.760,35) 

	Total Análise do Orçamento
	R$ 868.440,53 (G = C + F) 
	R$ 9.763.521,28 (V=W+X+Y+Z) 

	Serviços com prováveis saldos medidos, mas não executados (item III.1.3) 

	Serviços com prováveis saldos não executados, mas medidos - item III.1.3 (Quadro 6, evidência 110) 
	-----
	R$ 97.503,77 (U) 

	Total
	-----
	R$ 97.503,77 (U) 

	TOTAL GERAL
	R$ 868.440,53 (G) 
	R$ 9.861.025,05 (T = V+U) 

		R$ 10.729.465,58 (G+T) 

Em síntese, restou evidenciado, na decisão embargada, que a tomada de contas especial e a citação dos responsáveis (subitem 1.9) diziam respeito aos R$ 9.861.025,05, considerados indevidamente pagos à embargante, razão pela qual foi caracterizado como superfaturamento. Na espécie, trata-se de dano supostamente consumado.
O subitem 1.10, por sua vez, relativo a indício de sobrepreço, com potencial prejuízo ao Erário, está inserido no rol das ocorrências para as quais foi expedida ciência ao município gestor dos recursos oriundos do Ministério das Cidades, com fulcro no art. 9º, inciso I, da Resolução-TCU 315/2020, cuja finalidade precípua é "reorientar a atuação administrativa do jurisdicionado e evitar a repetição de irregularidade".
Rejeito, pois, os presentes embargos.
Deixo assente, contudo, que a repactuação do contrato depende de eventual acerto entre as partes envolvidas, com vistas a evitar novos débitos e responsabilizações, bem assim que, no âmbito da tomada de contas especial, instaurada por determinação do acórdão embargado, a unidade técnica deverá avaliar as ocorrências que sucederam os fatos apontados pela equipe de auditoria, à luz das alegações de defesa porventura apresentadas, o que poderá ensejar a insubsistência, o aumento ou a diminuição do débito incialmente apurado.
Com essas considerações, voto no sentido de que este Tribunal acolha a minuta de acórdão que submeto à deliberação deste Colegiado.
TCU, Sala das Sessões, em 16 de fevereiro de 2022.
WALTON ALENCAR RODRIGUES 
Relator